【裁判字號】    92,交上易,22
【裁判日期】    920430
【裁判案由】    過失傷害
【裁判全文】
臺灣高等法院刑事判決                            九十二年度交上易字第二二號
    上  訴  人
    即  被  告  甲○○
    選任辯護人  鄭潤祥律師
右上訴人因過失傷害案件，不服臺灣台北地方法院九十年度交易字第二三號，中華民
國九十一年十二月十二日第一審判決（起訴案號：臺灣台北地方法院檢察署八十九年
度偵字第二二二０八號）提起上訴，本院判決如左：
    主  文
原判決撤銷。
甲○○因過失傷害人，處有期徒刑肆月，如易科罰金，以佰元折算壹日。
    事  實
一、甲○○於民國八十九年二月二十四日下午五時五十五分許（檢察官誤載為下午六
    時三十分許），駕駛車牌號碼ＭＤＹ－二八五號（檢察官誤載為ＮＤＹ－二八五
    號）重型機車後載友人楊均埜，沿臺北市○○○路○段由西向東方向行駛，行經
    該路段與建國南路二段高架道路下方交會路段，原應注意汽車行駛時，駕駛人應
    注意車前狀況及兩車併行之間隔，並隨時採取必要之安全措施，汽車欲超越同一
    車道之前車時，須先按鳴喇叭二單響或變換燈光一次，前行車減速靠邊或以手勢
    或亮右方向燈表示允讓後，後行車始得超越，超越時應顯示左方向燈並於前車左
    側保持半公尺以上之間隔超過，而當時係雨天、日間自然光線、視距良好、市區
    ○○道路濕潤、無缺陷及障礙，依其智識、能力又無不能注意之情事，詎甲○○
    竟超過四十公里速限而以約五十公里之速度行車，並疏未注意與在其前方同一車
    道內直行之車輛保持安全距離，貿然駛近在同一車道右前方、由乙○○所騎乘、
    車牌號碼ＡＸＫ－二三八號重型機車之左側，旋擬超越乙○○所乘機車，因間隔
    過窄，甲○○後載友人楊均埜之右膝蓋遂擦撞乙○○所乘機車左把手，致乙○○
    失去平衡、人車倒地，受有左臉頰五公分撕裂傷、左手、左膝擦傷之傷勢。甲○
    ○肇事後，於警員知悉犯罪事實前往現場處理惟尚不知犯罪之人時，不逃避接受
    裁判而當場向警員自首、承認為肇事人而願接受裁判。
二、案經乙○○訴由臺北市政府警察局大安分局報請臺灣臺北地方法院檢察署檢察官
    偵查起訴。
    理  由
一、訊據被告甲○○固不否認於右揭時、地駕駛車牌號碼ＭＤＹ－二八五號重型機車
    後載友人楊均埜，因車輛間隔過窄，所載友人楊均埜右膝蓋於其超越同一車道右
    前方、由告訴人乙○○所騎乘、車牌號碼ＡＸＫ－二三八號重型機車之際與乙○
    ○所乘機車左把手擦撞，致乙○○失去平衡、人車倒地，受有左臉頰五公分撕裂
    傷、左手、左膝擦傷之傷勢等情，惟辯稱：雙方均有過失，當時其已在告訴人左
    前方，係告訴人未保持安全間隔、擦撞其後載友人膝蓋云云。
二、經查：
（一）被告於八十九年二月二十四日下午五時五十五分許，駕駛車牌號碼ＭＤＹ－二
      八五號重型機車後載友人楊均埜，沿臺北市○○○路○段由西向東方向行駛，
      行經該路段與建國南路二段高架道路下方交會路段，疏未注意與在其前方同一
      車道內直行之車輛保持安全距離，貿然駛近在同一車道右前方、由告訴人乙○
      ○所騎乘、車牌號碼ＡＸＫ－二三八號重型機車之左側，並旋擬超越告訴人所
      乘機車，因間隔過窄，被告後載友人楊均埜之右膝蓋遂擦撞告訴人所乘機車左
      把手，致告訴人失去平衡、人車倒地，受有左臉頰五公分撕裂傷、左手、左膝
      擦傷傷勢之事實，業據告訴人於警、偵訊、原審及本院調查、審理中指述纂詳
      ，核與證人即到場處理之臺北市政府警察局交通大隊大安分隊員警邢志正於原
      審證述情節及臺北市政府警察局大安分局交通分隊道路交通事故調查報告表、
      談話紀錄表、補充資料表、診斷書、告訴人傷勢照片所載大致相符，除告訴人
      有無過失部分外，亦經被告坦認不諱；而當時係雨天、日間自然光線、視距良
      好、市區○○道路濕潤、無缺陷及障礙，依被告之智識、能力又無不能注意之
      情事，復據臺北市政府警察局大安分局交通分隊據報處理之員警觀察、記載明
      確，有道路交通事故調查報告表附卷可稽。
（二）復按道路交通安全規則第三條第一項第一款規定，行車速度，依標誌之規定，
      無標誌者，在市區道路，時速不得超過四十公里。查被告於上開市區道路上行
      車時，其行車速度已逾四十公里而約五十公里，此業據被告於警訊時暨原審調
      查時自承在卷，被告於警訊時稱，在前揭時地其車速約五十公里（見偵卷第十
      頁背面），於原審檢察官訊問時亦稱，在事發現場行車速度有超過四十公里，
      不會超過五十公里（見原審卷第二十九頁），衡情被告既係駕駛者，對其行車
      速度知之甚稔，且除被告本人外，無人知曉其當時之行車速度，是被告一再自
      稱其行車速度約五十公里等語，堪予採信。再參諸被告於原審調查時稱，其本
      來有看到告訴人係在外側，其往前走時，告訴人在其之後，嗣即聽到車輛倒地
      聲音等語（見原審卷第三十頁），亦徵被告確於前揭時地，以約五十公里之時
      速，超速行駛，且疏未注意與在其前方同一車道內直行之車輛保持安全距離，
      於擬超越告訴人乙○○所騎乘機車時，因間隔過窄，致被告後載友人楊均埜之
      右膝蓋遂擦撞告訴人騎乘機車左把手，致告訴人失去平衡、人車倒地，並受有
      左臉頰五公分撕裂傷、左手、左膝擦傷之傷勢。至被告嗣於原審調查時改稱，
      其並無超速云云。惟查被告係因臺北市車輛行車事故鑑定委員會鑑定意見認定
      其涉嫌超速行駛，始翻異前詞，是其所言，洵無可採。另臺北市政府交通局覆
      議意見書雖認並無其他跡證顯示被告有超速行駛之情事，惟該局係因未詳酌被
      告於原審之前揭自白，方為如上認定，而被告確有超速行駛事實，已如前述，
      臺北市政府交通局既未究明被告有超速行駛之行為，是該局覆議意見書就此部
      分之覆議意見，即無可採，併此敘明。
（三）被告雖辯稱就本件事故之發生告訴人亦有過失，車禍當時其已在告訴人左前方
      係告訴人未保持安全間隔、擦撞其後載友人之右膝蓋云云，然告訴人所騎乘、
      車牌號碼ＡＸＫ－二三八號重型機車原在被告同一車道右前方行駛，因被告車
      速較快，故自告訴人所乘機車左側超越，於超越過程中附載人楊均埜之右膝蓋
      與告訴人所乘機車左把手發生擦撞一節，迭經被告於原審調查、審理中供承無
      訛，核與告訴人指陳及證人即被告所乘機車附載人楊均埜證述情節大致吻合。
      按道路交通安全規則中所稱之汽車指在道路上不依軌道或電力架線而以原動機
      行駛之車輛（包括機器腳踏車）；前項第一款所指之汽車，如本規則同一條文
      或相關條文就機器腳踏車另有規定者，係指除機器腳踏車以外四輪以上之車輛
      ；汽車行駛時，駕駛人應注意車前狀況及兩車併行之間隔，並隨時採取必要之
      安全措施；汽車欲超越同一車道之前車時，須先按鳴喇叭二單響或變換燈光一
      次，前行車減速靠邊或以手勢或亮右方向燈表示允讓後，後行車始得超越；超
      越時應顯示左方向燈並於前車左側保持半公尺以上之間隔超過，道路交通安全
      規則第二條第一項第一款、第二項、第九十四條第三項、第一百零一條第三款
      前段、第五款前段定有明文。本件被告既係於超越在同一車道右前方上、由告
      訴人騎乘之機車之際，附載人楊均埜之右膝蓋擦撞告訴人所乘機車左把手，致
      告訴人失去平衡、人車倒地，受有左臉頰五公分撕裂傷、左手、左膝擦傷之傷
      勢，而當時係雨天、日間自然光線、視距良好、市區○○道路濕潤、無缺陷及
      障礙，依其智識、能力又無不能注意之情事，咸已論及，被告併行、超速超越
      告訴人所乘機車之際未遵守道路交通安全規則之規定而有疏未保持安全間隔之
      過失甚明，且其過失行為與告訴人之傷害間，有相當因果關係，臺北市車輛行
      車事故鑑定委員會、臺北市政府交通局亦同此認定，有臺北市車輛行車事故鑑
      定委員會北鑑審字第九一三０一四七四００號覆函暨鑑定意見書、附圖、臺北
      市政府交通局北市交五字第０九一三二九五二七００號覆函暨覆議意見書附卷
      可資佐憑。至告訴人既係在同一車道上依規定平直行駛，於被告駕車自左側併
      行後超越之際遭其附載人右膝蓋擦撞，自難謂有何過失可言，且告訴人是否與
      有過失，並不能解免被告之過失。
（四）綜上所述，本件事證明確，被告所辯要與其刑責無涉，其犯行堪予認定。
三、核被告甲○○所為，係犯刑法第二百八十四條第一項前段過失傷害人罪。按對於
    未發覺之罪自首而受裁判者，減輕其刑。但有特別規定者，依其規定，刑法第六
    十二條定有明文。所謂發覺，固非以有偵查犯罪權之機關或人員確知其人犯罪無
    誤為必要，而於對其發生嫌疑時，即得謂為已發覺；但此項對犯人之嫌疑，仍須
    有確切之根據得為合理之可疑者，始足當之，若單純主觀上之懷疑，要不得謂已
    發生嫌疑（參照最高法院七十二年台上字第六四一號判例）。查被告於肇事後，
    於警員已知悉車禍前往現場處理然尚不知犯罪之人時，不逃避接受裁判而當場向
    警員自首、承認為肇事人而願接受裁判，此經本院依職權查證屬實，有臺北市政
    府警察局交通警察大隊北市警交大四字第０九一六一０一七五００號覆函暨自首
    調查報告表可參，被告對於有權偵查犯罪之機關尚不知犯罪人之前自首而願接受
    裁判，應依刑法第六十二條前段之規定減輕其刑。原審對被告論罪科刑，固非無
    見，惟查原審就被告之過失情節，未於事實欄認定並載明被告有超速之行為，容
    有未洽。被告上訴意旨否認犯罪，雖無理由，然原判決既有如上可議之處，自應
    由本院將原判決撤銷改判。爰審酌被告並無前科、素行良好，有臺灣高等法院被
    告全國前案紀錄表可憑，因過失車禍傷及告訴人，但犯後一再推諉卸責、未見悔
    意反省，告訴人所受傷勢雖尚屬輕微，然受傷部位為左臉頰顯明處，傷口雖已癒
    合但仍清晰可見，而告訴人為女性、現年三十餘歲，該等傷痕對其身心難謂無影
    響，且事故迄今已逾三年，被告經本院暨公訴人勸解，仍悍然拒絕賠償告訴人所
    受損害、亦拒不協商，甚且於原審最後陳述之際仍表示悔未帶同附載之友人楊均
    埜前往醫療院所檢驗傷勢等語，非唯對自身過失行為毫無悔意、對告訴人毫無歉
    疚、漠視他人身體、精神損害，惡性非輕，並惡意扭曲本院欲定紛止爭之善意等
    一切情狀，量處如主文所示之刑。又刑法第四十一條已於九十年一月十日經總統
    公布施行，並於同年月十二日生效，該條規定：「犯最重本刑為五年以下有期徒
    刑之刑之罪，而受六個月以下有期徒刑或拘役之宣告，因身體、教育、職業、家
    庭之關係或其他正當事由，執行顯有困難者，得以一元以上三元以下折算一日，
    易科罰金。但確因不執行所宣告之刑，難收矯正之效，或難以維持法秩序者，不
    在此限」、「併合處罰之數罪，均有前項情形，其應執行之刑逾六月者，亦同」
    ；按行為後法律有變更者，適用裁判時之法律，刑法第二條第一項前段定有明文
    ，而易服勞役及期間、數罪併罰之定執行刑、緩刑及易以訓誡、易科罰金各事項
    ，均依新法，亦有最高法院二十四年七月總會決議（二）可資參照，是刑法第四
    十一條既業於九十年一月十日修正，並於同年月十二日生效，揆諸上揭法條規定
    及決議意旨，本件自應適用裁判時即修正後刑法第四十一條第一項前段之規定，
    諭知易科罰金之折算標準。
據上論斷，應依刑事訴訟法第三百六十九條第一項前段、第三百六十四條、第二百九
十九條第一項前段、刑法第二條第一項前段、第二百八十四條第一項前段、第六十二
條前段、第四十一條第一項前段，罰金罰鍰提高標準條例第一條前段、第二條，判決
如主文。
本案經檢察官朱兆民到庭執行職務。
中      華      民      國    九十二    年      四      月     三十     日
                              臺灣高等法院交通法庭
                                  審判長法  官  陳  祐  治
                                        法  官  王  炳  梁
                                        法  官  楊  炳  禎
右正本證明與原本無異。
不得上訴。
                                        書記官  廖  素  花
中      華      民      國    九十二    年      五      月      八      日
附錄：本判決論罪科刑法條全文
刑法第二百八十四條
一因過失傷害人者，處六月以下有期徒刑，拘役或五百元以下罰金。致重傷者，處一
  年以下有期徒刑，拘役或五百元以下罰金。
二從事業務之人，因業務上之過失傷害人者，處一年以下有期徒刑、拘役或一千元以
  下罰金。致重傷者，處三年以下有期徒刑，拘役或二千元以下罰金。


司法院資訊處製作；財團法人民間司法改革基金會備份。
